【裁判字號】    99,台上,1923
【裁判日期】    991021
【裁判案由】    請求給付工程款
【裁判全文】
最高法院民事判決            九十九年度台上字第一九二三號
上  訴  人  正大營造有限公司
法定代理人  乙○○
訴訟代理人  郭明仁律師
            陳聰能律師
            蔡欽源律師
            李育錚律師
            林志鍵律師
被 上訴 人  台中市政府
法定代理人  甲○○
訴訟代理人  林一哲律師
            朱從龍律師
上列當事人間請求給付工程款事件，上訴人對於中華民國九十八
年十月六日台灣高等法院台中分院第二審判決（九十八年度建上
字第五五號），提起上訴，本院判決如下：
    主  文
原判決除假執行部分外廢棄，發回台灣高等法院台中分院。
    理  由
本件上訴人主張：兩造於民國九十五年三月十三日簽訂採購契約
書（下稱系爭契約），由伊承攬被上訴人之「中部科學工業園區
○○○○道路新闢工程（第一標）」（下稱系爭工程），並於第
七條（一）之四約定工期不足一年，不依物價指數調整工程款。
惟原訂工期三百六十天，嗣因台中縣路段取得問題、辦理第一次
修正施工進度、縱向截流箱涵與中科污水管線衝突、台中縣路段
用地延遲完成點交、管線單位配合埋設影響施工要徑等情事，展
延工期共二百六十七天，致逾一年，依上開約定之反面解釋，被
上訴人自應依中央機關已訂約工程因應國內營建物價變動之物價
調整處理原則所列計算公式，調整給付工程款新台幣（下同）三
千九百十二萬三千四百三十八元。又伊因物價飛漲而請求調整工
程款，亦經被上訴人於九十六年七月二日以府建土字第○九六○
一三四八六八號函（下稱第○九六○一三四八六八號函）同意，
詎其於系爭工程完工驗收完畢後，卻發函表示不予調整，致伊受
有物價飛漲之損害，實與誠信原則有違。系爭契約第七條（一）
之四約定，違反政府採購法第六條公平合理原則及行政院公共工
程委員會（下稱公共工程會）所明示不宜於工程契約載入無物價
調整之規定，使伊受有重大不利，依民法第二百四十七條之一規
定，應為無效。而該契約簽訂後二年來之物價漲勢既鉅，依民法
第二百二十七條之二規定，自可請求被上訴人調整給付工程款等
情。爰依系爭契約第七條（一）之四約定之反面解釋、第○九六
○一三四八六八號函示意旨、民法第二百二十七條之二規定，求
為命被上訴人給付三千九百十二萬三千四百三十八元並加計法定
遲延利息之判決（上訴人逾此本息之請求，據其於第一審為聲明
之減縮）。
被上訴人則以：系爭契約第七條（一）之四及第二十二條（五）
已明定不依物價指數調整工程款或變更契約之方式，上訴人自不
得依第七條（一）之四約定之反面解釋，請求按物價指數調整工
程款。第○九六○一三四八六八號函記載「工期已逾一年，依約
可申請物調」，僅係不符邏輯之贅文，兩造復未依第二十二條（
五）約定之方式變更契約，上訴人亦不得據以請求按物價指數調
整工程款。上訴人所提公共工程會之採購契約範本及函文，或係
系爭契約簽訂後之版本、函示，或係任意性建議，或與本件情形
不同，尚不得以之謂系爭契約第七條（一）之四約定為無效，而
第七條（一）之四既約定不依物價指數調整工程款，且營建物料
亦無訂約時不能預料之普遍性重大事故或經濟危機出現，自不得
依民法第二百二十七條之二第一項規定，請求調整工程款。況上
訴人未正確計算合理之標價，以及未儘快訂購物料致其成本上揚
，亦與上開法條所定情事變更原則之要件不符。至實際工期已逾
一年，系爭契約第二十三條（十）則定有處理之方式等語，資為
抗辯。
原審將第一審所為上訴人勝訴之判決廢棄，改判駁回其訴，係以
：兩造於九十五年三月十三日就系爭工程簽訂系爭契約，原訂工
期三百六十天，嗣因被上訴人同意延展工期至少三十日以上，已
逾一年。惟查系爭契約第七條（一）之四記載「本工程工期不足
一年，不依物價指數調整」，係在強調系爭工程為預定工期不足
一年之工程，並非細分工期不足一年不依物價指數調整，逾一年
則依物價指數調整，自不容以反面解釋之方式變更付款之權利義
務。況依公共工程會九十三年三月二十五日院授工企字第○九三
○○一一八五六○號函（下稱第0000000000○號函）
，工期逾一年可按物價指數調整工程款者，尚應將相關條件方式
納入招標文件內，以資規範，則舉輕以明重，於工期不足一年約
定不依物價指數調整工程款者，殊無以反面解釋之方式，認工期
逾一年即得依物價指數調整工程款。至第○九六○一三四八六八
號函記載「工期已逾一年，依約可申請物調」，則係誤解上開約
定之意涵。由第○九六○一三四八六八號函說明第二項所載內容
以觀，第一項所謂「依約可申請物調」，要屬註解性質，參以被
上訴人九十七年七月二十一日府建土字第○九七○一六九八二四
號函重申系爭工程不宜依物價指數予以補償之意旨，可見其並無
與上訴人合意修訂系爭契約第七條（一）之四約定之意思。況依
系爭契約第二十二條（五）之約定，須經兩造合意，作成書面紀
錄並簽名蓋章，始可變更第七條（一）之四約定，而被上訴人函
稱「依約可申請物調」，僅上訴人可為申請，自難謂該約定已變
更為得依物價指數調整工程款。公共工程會於九十六年五月二十
四日訂頒之採購契約範本，僅供參考用，而系爭契約既未採用此
範本，且亦無該範本之適用，自不受上開範本關於物調條款之拘
束。系爭契約僅一年，且未以行政院主計處公布之營造工程物價
總指數為調整依據，則記載適用於一年以上工程採購之公共工程
會九十年九月十二日工程企字第九○○三五三一九號函，及有上
開調整依據或爾後始能適用之公共工程會第000000000
0○號函、九十五年八月二十五日工程企字第○九五○○三二六
五三○號函，並無適用之餘地。系爭契約第七條（一）之四係依
工期預估物價之漲跌而訂定，且上訴人身為專業之營造廠商，在
投標時已知悉系爭工程價格之計算及不予調整之約定，仍以底價
百分之八十四得標，願將物價變動之不利益加諸於自己，亦無顯
失公平之情事，是上開約定與民法第二百四十七條之一第三款所
定情形，尚屬有間，不能謂為無效。系爭工程招標時，上訴人在
不依物價指數調整工程款之情形下，計得底價四億零九十九萬九
千元，而上訴人以三億四千八百萬元得標，加上完工後請求依物
價指數調整之工程款三千九百十二萬三千四百三十八元，既在該
底價之下，自無所謂不可預見之物價嚴重波動情形。參照最高法
院九十六年度台上字第二二三七號判決意旨，系爭契約已明定不
依物價指數調整工程款，即無依民法第二百二十七條之二第一項
規定，按物價指數調整工程款之餘地。至上訴人因工期延長而增
加費用，則屬可否歸責於被上訴人事由所生之損害，應依系爭契
約第二十三條（十）約定或債務不履行損害賠償規定，請求被上
訴人補償（賠償），而非情事變更原則增加給付之問題。綜上所
述，上訴人依變更系爭契約之法律關係及民法第二百二十七條之
二第一項之規定，請求被上訴人給付按物價指數調整之工程款三
千九百十二萬三千四百三十八元及其法定遲延利息，為無理由，
不應准許等詞，為其判斷之基礎。
惟查上訴人請准工程款隨物價指數調整之九十六年二月二日、同
年五月九日正中科字第九六○○九號、第九六○六○號函，依約
先由系爭工程監造人杜風工程顧問有限公司審查符合公共工程會
相關函釋，轉呈被上訴人鑑核後，被上訴人旋於同年七月二日以
第○九六○一三四八六八號函復稱「工期已逾一年，依約可申請
物調」（見第一審第一卷第四三至四五頁之被上訴人、監造人函
及第八五頁之上訴人函），由是以觀，被上訴人所謂「工期已逾
一年，依約可申請物調」能否認係註解性質，而非兩造之合意，
非無疑義。倘兩造已合意工程款隨物價指數調整，是否已為契約
之變更？又被上訴人俟系爭工程完工並驗收完畢後，始於九十七
年七月二十一日以府建土字第○九七○一六九八二四號函（見同
上卷第四七頁），謂系爭契約並無物價調整補償金之約定，不宜
依物價指數予以補償，上訴人因而主張其行使權利、履行義務違
反誠信原則，亦有審酌之必要。乃原審就此未予調查審認澄清，
遽以前揭理由，為上訴人不利之判斷，不無可議。上訴論旨，指
摘原判決不當，求予廢棄，非無理由。
據上論結，本件上訴為有理由。依民事訴訟法第四百七十七條第
一項、第四百七十八條第二項，判決如主文。
中    華    民    國  九十九  年    十    月  二十一  日
                      最高法院民事第五庭
                          審判長法官  劉  福  來
                                法官  陳  國  禎
                                法官  陳  重  瑜
                                法官  吳  麗  女
                                法官  李  慧  兒
本件正本證明與原本無異
                                      書  記  官
中    華    民    國  九十九  年   十一   月    二    日
                                                      Ｅ

司法院資訊處製作；財團法人民間司法改革基金會備份。
